【裁判字號】    98,上易,839
【裁判日期】    990113
【裁判案由】    確認本票債權不存在
【裁判全文】
臺灣高等法院民事判決                 98年度上易字第839號
上  訴  人  甲○○
被  上訴人  丙○○
            乙○○
上列當事人間確認本票債權不存在事件，上訴人對於中華民國
98年3月31日臺灣板橋地方法院97年度訴字第1118號第一審判決
提起上訴，本院於98年12月30日言詞辯論終結，判決如下：
    主      文
上訴駁回。
第二審訴訟費用由上訴人負擔。
    事實及理由
一、本件被上訴人起訴主張：伊等於民國96年間向上訴人借款新
    台幣（下同）1,050,000元，陸續共同簽發如原判決附表所
    示5張本票（下稱系爭本票）面額合計為1,104,800元交付上
    訴人。伊等自96年8月6日起至96年12月14日陸續償還借款39
    0,559元，上訴人竟持如原判決附表所示編號1、2、3、5之4
    張本票，面額共計954,800元，向臺灣桃園地方法院聲請本
    票裁定，經該院以97年度司票字第3254號裁定（下稱系爭本
    票裁定）。兩造遂協同與訴外人吳濂泉於97年5月17日協商
    還款事宜，並達成和解，就系爭支票所載面額扣除被上訴人
    已清償390,559元後，所餘債務併利息，伊等應再清償835,0
    00元。伊等即於97年5月20日匯款835,000元予上訴人，再於
    同年月21日委請律師發函予上訴人，請求上訴人返還系爭本
    票，上訴人置之不理，惟伊等已無積欠上訴人任何債務，爰
    依民法第767條第1項、同法第308條第1項前段、票據法第12
    4條準用同法第74條之規定，請求確認上訴人持有系爭本票
    之票據權利不存在，上訴人不得持系爭本票裁定對被上訴人
    之財產為強制執行，並應將系爭本票返還予被上訴人。原審
    為被上訴人全部勝訴之判決，上訴人不服，提起本件上訴。
    被上訴人於本院則聲明：上訴駁回。
二、上訴人則以：被上訴人另於96年5月16日、同年7月23日分別
    向伊借款10萬元，30萬元，惟和解當時被上訴人堅稱除系爭
    本票外無其餘借款，且虛列匯款超過390,559元，伊未帶存
    摺，當場無法核對，伊事後始發現上開此2筆借款，核係對
    重要之爭點有錯誤而和解，爰撤銷之等語，資為抗辯。而於
    本院聲明：原判決廢棄；被上訴人在第一審之訴駁回。
三、查被上訴人向上訴人借款，簽發系爭本票予上訴人，並分別
    自96年8月6日起至97年5月20日合計匯款390,559元予上訴人
    以清償。又上訴人持如附表1 所示編號1、2、3、5之本票，
    面額共計954,800元，向臺灣桃園地方法院聲請系爭本票裁
    定；兩造於95年5月17日在中和市○○街壹咖啡二樓洽談系
    爭本票之全部債務，吳濂泉在場，上訴人同意以835,000元
    成立和解，但未以書面為之，嗣被上訴人於97年5月20日匯
    款835,000元予上訴人以清償。乃上訴人於97年5月19日以兩
    造尚有96年5月16日、96年7月23日二筆合計40萬元之借款，
    誤信被上訴人提出之匯款紀錄，以重要之爭點有錯誤撤銷和
    解之意思表示，再於97年7月7日及同年月24日原審審理時以
    答辯狀之繕本送達作為撤銷和解之意思表示，經被上訴人收
    受送達等情，有匯款單據、系爭本票附卷可參（見原審卷第
    10至14、94至95頁），復為兩造所不爭執，堪信為真正。
四、被上訴人主張兩造達成和解，伊等已為清償，無積欠上訴人
    任何債務等語，則為上訴人所否認，並以前詞置辯。是本院
    所應審究者核為：(一)兩造是否達成和解？(二)上訴人以重要之
    爭點有錯誤而撤銷和解之意思表示，有無理由？(三)被上訴人
    主張系爭本票之債權已全部清償，是否有據？
五、經查：
(一)  和解不得以錯誤為理由撤銷之。但有左列事項之一者，不在
    此限：(1)和解所依據之文件，事後發見為偽造或變造，而和
    解當事人若知其為偽造或變造，即不為和解者。(二)、和解事
    件，經法院確定判決，而為當事人雙方或一方於和解當時所
    不知者。(3)當事人之一方，對於他方當事人之資格或對於重
    要之爭點有錯誤，而為和解者，民法第738條定有明文。民
    法第738條以錯誤為原因而撤銷和解係規定於債編，並無任
    何排除適用民法總則之規定，是民法第88條第1項但書所規
    定撤銷錯誤之意思表示，以其錯誤非由表意人自己之過失者
    為限，於民法第738條以錯誤為原因而撤銷和解，自有其適
    用（最高法院83年台上字第2383號判例參照）。如表意人對
    其錯誤之發生有過失，依民法第88條第1項但書之規定，自
    不得撤銷因錯誤所為之和解，如以錯誤為理由而撤銷和解，
    並不生撤銷之效力，和解契約自仍有效（最高法院89年度台
    上字第700號判決意旨參照）。可知表意人基於錯誤而撤銷
    和解之意思表示，需為重要爭點有錯誤，且非出於表意人自
    己之過失為限，始足當之。
  (二)本件兩造應已成立和解：
    查證人吳濂泉於原審時即到庭結證稱：「（法官問：97年5
    月17日是否在中和壹咖啡與兩造洽談和解？）是。是被上訴
    人乙○○父親約我到現場，前一天他父親有來找我，有列一
    張清單給我，說他媳婦跟人家借錢，總共借90幾萬元，已還
    30幾萬元。」、「（法官問：當天到現場有無講到利息及違
    約金之算法？兩造都有說。上訴人當天說要120幾萬，被上
    訴人是說本金還有60幾萬，包括利息願還75萬元。」「法官
    問：當天兩造有無提出匯款單據及存褶？證人答兩造都有。
    」、「（法官問：當天兩造有無說要到如何還本票？）有約
    好若現金給上訴人，上訴人要馬上返還本票，當時有約好19
    日下午4時要還現金，上訴人就要還本票。」、「（法官問
    ：當天你有加入如何計算利息、違約金之計算方式？）沒有
    ，我不會算，後來是被上訴人舅舅願意幫他付5萬元，所以
    共80萬元，但上訴人不願意接受，我又表明我願意多出3萬
    元，上訴人在現場拿出表重新計算，上訴人要求再多付5仟
    ，我問被上訴人是否同意，被上訴人同意，雙方就談妥」等
    語（見原審卷第176頁正反面），堪信兩造就本件借款債務
    已達成和解，被上訴人之主張為可採。
  (三)上訴人抗辯得撤銷和解之意思表示尚屬無據：
    上訴人固抗辯稱被上訴人虛列匯款超過390,559元，伊當場
    無法核對，伊事後始發現另有2筆借款，核係對重要之爭點
    有錯誤而和解，爰撤銷之云云，惟查：
    1.證人吳濂泉庭證稱：「（法官問：當天上訴人有無拿出（
      被上訴人）的計算式的表給你看？）有」等語（見原審卷
      第178 頁反面），可認被上訴人提出之錄音譯文記載「曾
      太太（即被上訴人謝慧貞）問：所以你現在這張表你打出
      來的是你算的，你是一天一萬元40來算是不是？林先生（
      即上訴人）答：所以等於第一張、第2張、第3張到第5張
      我都是違約金+利息一起算」等情非虛（見原審卷第82頁
      反面），上訴人抗辯譯文不實，即無可採，亦足見兩造洽
      談和解時，上訴人曾出示借款本金、利息及違約金之計算
      表格交付被上訴人。則上訴人於和解當天已提示列明借款
      及其利息、違約金之計算方法，其抗辯當天未帶存摺，無
      從核對被上訴人所提出匯款資料之正確性，被上訴人虛列
      匯款云云，洵不足取。
    2.上訴人復抗辯被上訴人另有97年5月16日借款10萬元及97
      年7月23日借款30萬元云云，固提出被上訴人謝慧貞書面
      記載為證（見原審卷第37頁），然為被上訴人所否認，並
      主張係上訴人為說明如何預扣費用而書寫，其上日期係上
      訴人自行填載等（見本院卷第95頁）。觀諸上開書面記載
      內容係：「一：10萬一個月2400」「二：30萬二個月7200
      x2」等文字，未有借款字樣，且日期係列於「：」冒號前
      ，筆跡較其他文字為細，復參酌兩造借款之模式，乃上訴
      人出借款項，必定要求被上訴人書寫本票等情以觀，被上
      訴人之主張即非不足採，上訴人此部分之抗辯，尚難憑信
      。況上訴人於原審97年7月9日書狀自認被上訴人於96年8
      月9日起至96年12月14日匯款250,559元係清償97年7月23
      日之借款，故將被上訴人於96年7月23日簽發之本票返還
      被上訴人等語（見原審卷第68頁），於原審98年3月10日
      審理時陳述：「原告匯款是清償哪一筆錢，他都沒有講，
      我也沒有註記被上訴人哪一筆匯款是清償哪一筆的借款、
      利息、違約金，我之前都沒有對帳過」等語（見原審卷第
      178頁背面），抗辯前後矛盾，亦難憑採。至上訴人提出
      借款書面紀錄（見原審卷第96至97頁）為上訴人自行書寫
      ，被上訴人亦否認真正，要不足為上訴人有利之認定。
  (四)系爭本票票據債務應已消滅：
    綜上，上訴人並未舉證被上訴人另有借款及被上訴人虛列匯
    款，且縱另有上開二筆借款，上訴人於和解時既已列明借款
    明細之計算式，已如前述，核亦係出於上訴人自己之過失而
    未加入計算結算借款，自不得據此撤銷系爭和解之意思表示
    ，其撤銷於法不合，不生撤銷之效力。而被上訴人業已清償
    835,000元，應認系爭本票票據債務已消滅。
六、綜上所述，被上訴人主張為可採，上訴人所辯均無可取。是
    兩造債務既已經和解而清償完畢，上訴人持有如原判決主文
    所示之票據債務已清償而消滅，上訴人自不得系爭本票裁定
    聲請強制執行，並應返還如原判決附表所示票據。從而，被
    上訴人依據民法第767條第1項、同法第308條第1項前段、票
    據法第124條準用第74條之規定，請求確認上訴人持有系爭
    本票之票據權利不存在，上訴人不得持系爭本票裁定對被上
    訴人之財產為強制執行，並應將系爭本票返還予被上訴人洵
    屬有據，應予准許。是則原審為被上訴人勝訴之判決，於法
    並無違誤。上訴意旨指摘原判決不當，求予廢棄改判，為無
    理由，應予駁回
七、本件事證已臻明確，兩造其餘主張、陳述及所提之證據，經
    本院審酌後認與判決結果不生影響，爰不逐一論列，附此敘
    明。
八、據上論結，本件上訴為無理由，依民事訴訟法第449條第1項
    、第78條，判決如主文。
中    華    民    國    99    年    1    月    13    日
                  民事第二庭
                        審判長法  官  吳謙仁
                              法  官  李瓊蔭
                              法  官  黃莉雲
正本係照原本作成。
不得上訴。
中    華    民    國    99    年    1     月    13    日
                              書記官  周月琴

司法院資訊處製作；財團法人民間司法改革基金會備份。
